臺灣新竹地方法院民事判決  
110年度簡上字第126號
上 訴 人即  劉元周  
反訴上訴人  
訴訟代理人  練家雄律師
複代理人    陳貞文律師


被上訴人即          
反訴被上訴人 黃智謙      5樓


訴訟代理人  王瀚興律師
上列當事人間請求損害賠償事件，上訴人對於民國110年8月20日
本院竹北簡易庭110年度竹北簡字第78號第一審判決本訴及反訴
均提起上訴，本院於111年9月14日言詞辯論終結，判決如下：
    主  文
本訴部分－
原判決本訴關於命上訴人給付逾新臺幣參佰肆拾肆萬柒仟伍佰參
拾壹元本息部分，及該部分假執行之宣告，暨其訴訟費用之裁判
（除確定部分外）均廢棄。
上開廢棄部分，被上訴人在第一審之本訴及假執行之聲請均駁回
。
上訴人其餘本訴之上訴駁回。
本訴第一審訴訟費用關於廢棄部分，由被上訴人負擔。本訴第二
審訴訟費用由上訴人負擔百分之九十八，餘由被上訴人負擔。
反訴部分－
反訴上訴及假執行之聲請均駁回。
反訴第二審訴訟費用由反訴上訴人負擔。
    事實及理由
甲、本訴部分：
壹、程序方面：
　　按「當事人不得提出新攻擊或防禦方法。但有下列情形之一
    者，不在此限：三、對於在第一審已提出之攻擊或防禦方法
    為補充者。六、如不許其提出顯失公平者。」，民事訴訟法
    第447條第1項第3、6款定有明文。上開規定，依同法第436
    條之1第3項規定，於簡易訴訟之第二審程序準用之。查被上
    訴人抗辯上訴人於二審請求再鑑定被上訴人勞動能力減損及
    酌減上訴人過失責任(本院卷㈠第68頁、第71-72頁)，係補充
    一審攻擊方法，審酌上開防禦方法攸關上訴人之責任及賠償
    範圍認定，如不許其提出，難期公平，是依上開規定，本院
    就其上揭抗辯應併予審酌，先予說明。
貳、實體方面：　　
一、上訴人主張除與原審判決記載相同茲予引用外，另補稱： 
㈠、醫療用品、醫療費用：
　　被上訴人於民事準備四狀條列實際支出之醫療費用總計為新
    臺幣（下同）15,155元。安素等營養品與手拖板之費用，難
    認係被上訴人因本件車禍所生之必要支出，除輪椅3,500元
    、助行器750元、滅菌紗布100元，合計4,350元不爭執外，
    其餘皆不應准許。被上訴人至長庚醫療財團法人林口長庚紀
    念醫院（下稱林口長庚醫院）整型外科就診之醫療費用12,9
    55元與本件車禍無因果關係，疤痕修復費用96,000元非治療
    被上訴人因本件車禍所生之身體損害，均應予剔除。
㈡、交通費：
　　被上訴人並未提出相關支出單據，亦未能證明有何非得至新
    店慈濟醫院、林口長庚醫院等遠地醫院就診之必要，此部分
    請求無理由。
㈢、精神慰撫金：
　　被上訴人因本件車禍所生之必要支出總計不超過50萬元，且
    其就本件車禍與有過失，原審判決精神慰撫金50萬元過高。
㈣、財物損失：
　　被上訴人依原證6「機車買賣合約書」主張機車原市場價值5
    8,000元，惟未交代前開金額如何估價出，亦未檢附相關資
    料以資證明，難認前開金額即係機車價值。縱認估價屬實，
    亦應扣除折舊金額。
㈤、勞動能力減損：
　　依林口長庚醫院民國（下同）108年11月14日函載明被上訴
    人「勞動能力減損12%」，被上訴人既進行復健等治療，其
    所減損之勞動力隨著時間經過應有所改善及提升，應以其於
    事實審言詞辯論終結時之身體狀態做為判斷勞動力減損基準
    。被上訴人於本件事故發生時即106年本薪為1,680,000元，
    其勞動力減損經林口長庚醫院再予鑑定為9%，依霍夫曼計算
    法扣除中間利息，其勞動減損為2,627,697元。
㈥、上訴人過失責任：
　　系爭車禍依國立交通大學行車事故鑑定意見：「被上訴人駕
    駛重型機車，行經閃光黃燈號誌路口，未減速慢行小心通過
    ，為肇事次因」，被上訴人行經該路口完全沒有減速，上訴
    人在行經該路口之前有減速，被上訴人與有過失應承擔至少
    30%過失責任。
㈦、上訴聲明：
  ⒈原判決不利上訴人部分廢棄。
  ⒉前開廢棄部分，被上訴人於第一審之訴及假執行之聲請駁回
    。
　⒊前開廢棄部分之訴訟費用由被上訴人負擔。
　⒋上訴費用由被上訴人負擔。
二、被上訴人主張除與原審判決記載相同茲予引用外，另補稱：
    　　　
㈠、營養品與醫療費用：
　　原審民事準備四狀計算式總金額為15,465元，編號10部分30
    0元捨棄不請求。疤痕修復部分，與本件事故有因果關係，
    應予賠償。
㈡、交通費用：
　　依民事訴訟法第222條第2項與實務判決意旨，即便是家人代
    為接送，而無單據，只要有看診需要，仍可認定為交通費用
    ，且被上訴人顏面骨折，咀嚼困難，頭部與手部遭重創，若
    皆運用大眾運輸工具，恐受到更嚴重的創傷。
㈢、精神慰撫金：被上訴人受到顏面碎裂、頭部重創等之傷害，
    慰撫金並未過高。
㈣、財物損失：
　　被上訴人提出原市場價值為58,000元之估價單，被上訴人僅
    能以15,000元售出，故被上訴人受有43,000元之財物損失。
㈤、勞動能力減損：
　　依林口長庚醫院有關勞動能力減損之說明，只能就現況鑑定
    ，既然後遺症仍屬繼續，如何認定之後被上訴人無減少勞動
    能力致12%，或減少超過前開數額之可能，上訴人無法舉證
    被上訴人業已回復勞動能力。
㈥、上訴人為肇事主因，被上訴人為肇事次因，原審依職權認定
    與有過失比例恰當。
㈦、答辯聲明：　　　
　⒈上訴人之上訴駁回。
　⒉訴訟費用由上訴人負擔。　　
三、兩造不爭執事項
㈠、上訴人於106年4月20日7時54分許，駕駛車牌號碼000-0000號
    自用小客車(下稱系爭汽車)沿新竹縣竹北市隘口二路由西往
    東方向行駛，行經新竹縣竹北市隘口二路與高鐵二路交岔口
    時，本應注意汽車行駛至交岔路口，閃光紅燈表示「停車再
    開」，車輛應減速接近，先停止於交岔路口前，讓幹道車優
    先通行後認為安全時，方得續行，而依當時天候晴，有日間
    自然光線，道路乾燥無缺陷，無障礙物且視距良好等情，並
    無不能注意之情事，竟疏未注意及此，貿然前行，適被上訴
    人騎乘車牌號碼000-0000號普通重型機車(下稱系爭機車)，
    沿新竹縣竹北市高鐵二路由北往南方向行駛至上開閃光黃燈
    交岔路口時，亦未減速慢行通過，而閃避不及發生碰撞，致
    受有左側股骨閉鎖移位性骨折、左側第4、5掌骨閉鎖移位性
    骨折、頭部外傷併蜘蛛網膜下出血及左眉深裂傷1公分、下
    唇深裂傷5公分、左側眼眶骨、上頷骨閉鎖性骨折、左胸肺
    挫傷內出血併第6、7、8肋骨閉鎖性骨折、臉部及四肢多處
    挫擦傷等傷害，業經本院刑事庭以107年度竹交簡字第681號
    刑事判決判處上訴人犯過失傷害罪，處有期徒刑2月，得易
    科罰金。
㈡、上訴人駕駛系爭汽車行經閃光紅燈號誌路口，超速行駛，且
    支線車未暫停讓幹道車先行，為本件車禍肇事主因，被上訴
    人騎乘系爭機車行經閃光黃燈號誌路口，未減速慢行小心通
    過，為本件車禍肇事次因，被上訴人就本件車禍與有過失。
㈢、被上訴人因本件車禍受傷至東元醫院、桃園長庚醫院、台大
    醫院、比漾皮膚科診所及台北慈濟醫院就診，分別支出醫療
    費用新台幣(下同)236,502元、230元、438元、400元、26,7
    19元；需購買輪椅、助行器及滅菌紗布，分別支出醫療用品
    費用3,500元、750元及100元；需專人照顧，支出看護費用6
    6,000元。
㈣、被上訴人於106年度領得之績效獎金低於自身預期與本件車禍
    無相當因果關係。
㈤、被上訴人已就本件車禍領取強制汽車責任理賠保險金102,500
    元。
四、本件爭點：
㈠、被上訴人得請求之醫療用品費用金額？被上訴人林口長庚醫
    院12,955元醫療費用是否與本件車禍有關？被上訴人疤痕修
    復費用96,000元是否必要？被上訴人交通費46,005元是否必
    要？原判決慰撫金500,000元是否過高？被上訴人財物損失4
    3,000元是否應扣除折舊？被上訴人勞動力減損程度及金額
    ？
㈡、上訴人過失責任80%是否太高？　　
五、法院之判斷：
㈠、按因故意或過失，不法侵害他人之權利者，負損害賠償責任
    。汽車、機車或其他非依軌道行駛之動力車輛，在使用中加
    損害於他人者，駕駛人應賠償因此所生之損害，民法第184
    條第1項前段、第191條之2分別定有明文。次按行車速度，
    應依速限標誌或標線之規定，無速限標誌或標線者，行車時
    速不得超過50公里。汽車行駛至交岔路口，其行進應遵守燈
    光號誌；特種閃光號誌燈號顯示：一、閃光黃燈表示「警告
    」，車輛應減速接近，注意安全，小心通過；二、閃光紅燈
    表示「停車再開」，車輛應減速接近，先停止於交岔路口前
    ，讓幹道車優先通行後認為安全時，方得續行，道路交通安
    全規則第93條第1項第1款、第102條第1項第1款及道路交通
    標誌標線號誌設置規則第211條第1項分別定有明文。經查，
    上訴人駕駛車輛行駛至閃光紅燈號誌之系爭交叉路口時，本
    應減速接近，先停止於交岔路口前，讓幹道車優先通行後認
    為安全時，方得續行，然上訴人超速行駛且行經閃光紅燈號
    誌路口，未暫停讓幹道車先行，而依當時天氣晴、日間自然
    光線、柏油路面乾燥亦無缺陷、視距良好等情，有道路交通
    事故調查表㈠及現場照片附於刑事偵查卷內可佐【臺灣新竹
    地方檢察署（下稱新竹地檢）106年度偵字第7099號卷第30
    頁、第38-45頁】，上訴人並無不能注意之情事，竟疏未注
    意，致發生系爭事故，使被上訴人受有系爭傷害；又上訴人
    因上開行為所涉過失傷害罪，業經本院刑事庭以107年度竹
    交簡字第681號刑事判決判處有期徒刑2月，得易科罰金等情
    ，經本院依職權調取上開刑事卷宗，核閱屬實。足見上訴人
    就本件車禍顯有過失，故上訴人之過失行為與被上訴人所受
    傷害結果間，具有相當因果關係。被上訴人因上訴人之過失
    行為受有損害，揆諸上開規定，上訴人自應就系爭車禍所致
    被上訴人之損害負賠償責任。
㈡、關於本件爭點之被上訴人所得請求上訴人損害賠償之費用：
　⒈醫療用品費用15,155元：
　　被上訴人主張因系爭車禍事故受傷住院治療，需購買助行器
    、輪椅、肋骨貼片、手拖板、紗布、美容貼布、碘酒、棉棒
    、漱口水、膠帶等醫療用品及流質營養品（安素），共計支
    出21,991元，業據其提出統一發票及交易明細等件為證【見
    本院107年度重訴字第238號卷（下稱原審重訴字卷）第24至
    35頁、第87頁】。上訴人對支出輪椅3500元、助行器750元
    、滅菌紗布100元，合計4350元部分不予爭執，就安素營養
    品、手拖板等爭執其必要性。經查，被上訴人因系爭車禍受
    有系爭傷害，送東元醫療社團法人東元綜合醫院（下稱東元
    醫院）急診進行傷口縫合後，於106年4月20日在同醫院接受
    左側股骨及第四、五掌股骨折開放式併鋼板內固定手術，術
    後需輪椅、助行器、胸部固定裝具使用，有東元醫院於106
    年5月11日開立之乙種診斷證明書（見原審重訴卷第22頁）
    ，復經東元醫院111年2月7日東秘總字第1110000203號函覆
    略以：「病人在受傷期間需補充營養品安素六個月」等語，
    有該院函文暨病歷資料在卷可稽(本院卷㈠第165-285頁)，顯
    見被上訴人補充營養補給品(安素)屬因本件車禍受傷必要之
    支出，又審酌被上訴人所受傷勢種類及程度，基於醫療護理
    及術後清潔傷口之必要，衡情被上訴人應有使用上開物品之
    需求，被上訴人此部分之請求，應予准許。基上，經本院逐
    項審視被上訴人所提出之各項支出單據（原審重訴卷第183-
    184頁、第188-199頁），被上訴人請求購買醫療用品等所支
    出之費用合計為15,155元，為有理由，應予准許。
  ⒉被上訴人所得請求上訴人損害賠償之醫療費用，關於林口長
    庚醫院12,955元部分，與系爭車禍有因果關係：　　
    上訴人主張被上訴人至林口長庚醫院整型外科就診之醫療費
    用12,955元與本件車禍無因果關係，應予剔除云云，經查，
　　原告因系爭車禍受傷送至東元醫院急診時，即經該院醫師診
    斷原告受有「左側眼眶骨、上頷骨閉鎖性骨折」之傷害，有
    該院於106年5月11日開立之乙種診斷證明書可佐（見原審重
    訴字卷第22頁），核與林口長庚醫院109年3月20日長庚院林
    字第1090350292號函所示該院醫師診斷之病症相同，並經醫
    師建議手術治療（原審重訴卷第365頁），復經該院於111年
    2月18日長庚院林字第1110150015號再次函覆略以：「病人
    因左側眼眶骨骨折合併眼球凹陷，於106年8月9日至本院整
    形外科門診就醫」等語（本院卷㈠第419頁）所示該院醫院診
    斷之病症亦屬相同，則被上訴人請求上訴人賠償其至林口長
    庚醫院治療前開傷害所支出之醫療費用12,955元，確與本件
    車禍存有相當因果關係，而屬必要之支出，自應准許。
  ⒊被上訴人所得請求上訴人損害賠償之疤痕修復費用：　
　　被上訴人主張因系爭傷害，其雙手及臉部等共計有4個部位
    未來需接受染料雷射治療傷後疤痕增生，雷射一次4個部位
    ，每個部位需1,000元，一個月2次，一年需96,000元等語，
    並提出台北慈濟醫院診斷證明書為據（見原審重訴字卷第11
    0頁），依佛教慈濟醫療財團法人台北慈濟醫院（下稱台北
    慈濟醫院)111年2月4日慈新醫文字第1110000196號函所附專
    業醫師出具之病情說明書記載：被上訴人雙上肢肥厚疤痕、
    顏面骨折，多次門診疤痕追蹤與治療，使用矽膠膏、矽膠片
    照顧疤痕，門診局部施打局部類固醇治療肥厚疤痕，若未修
    復疤痕，有可能會影響雙手的動作等情，亦經該醫院函覆本
    院明確（見本院卷㈠第95-97頁），堪信被上訴人所受傷害，
    經專業醫師評估，確有修復疤痕診療之必要性及合理性，是
    以被上訴人請求上訴人賠償疤痕修復費用96,000元，尚屬必
    要之支出，自應准許。
  ⒋被上訴人所得請求上訴人損害賠償之交通費：
　　被上訴人主張其因系爭車禍受有系爭傷害而有搭乘計程車自
    竹北家中往返各醫療院所回診及復健之必要，請求上訴人賠
    償交通費105,885元。經查，被上訴人因系爭車禍受傷，於1
    06年4月20日至同年5月4日在東元醫院住院接受手術，106年
    5月4日出院，宜休養6個月，需專人全天照顧1個月，建議6
    個月內避免粗重工作及劇烈運動，需輪椅、助行器、胸部固
    定器裝具使用，待骨折癒合後需安排住院接受除鋼板手術，
    需續門診追蹤治療等情，有東元醫院106年5月11日開立之乙
    種診斷證明書附卷可參（見原審重訴字卷第22頁）。復經東
    元醫院於111年2月7日東秘總字第1110000203號函覆：病人
    在受傷期間需「專人接送」6個月等語，有該院函文及病歷
    資料可佐（本院卷㈠第165-285頁）。本院審酌原告於手術後
    須休養6個月，且須使用輪椅、助行器、胸部固定器等醫療
    輔具等情形以觀，被上訴人所受傷勢確會影響其行動能力，
    且不宜自行開車，再參酌被上訴人提出之就診醫療費用單據
    ，本院認被上訴人自106年5月4日至同年10月24日止前往各
    醫療院所回診治療，確有搭乘計程車之必要；復參以大都會
    計程車網路車資試算，自原告位於新竹縣竹北市之住家至東
    元醫院，單程車資估算為160元另至桃園長庚醫院及林口長
    庚醫院單程車資估算分別為1,480元及1,465元，至台北慈濟
    醫院單程車資估算為1,815元，有估算車資表附卷可參，而
    據被上訴人提出車資計算明細表（原審重訴卷第383頁）所
    示，被上訴人請求之往返東元醫院車資共3,840元（5/4、5/
    11、5/25、6/8、6/19、6/22、6/30、7/6、7/20、8/24、10
    /12、10/24，共計12日×2趟×160元=3,840元）、桃園長庚醫
    院往返車資2,960元（5/6，共1日×2趟×1,480元=2,960元）
    、林口長庚醫院往返車資2,930元(8/9共1日×2趟×1,465=2,9
    30元)及台北慈濟醫院往返車資43,560元（5/12、5/16、6/2
    7、7/18、7/28、8/8、8/10、8/18、8/23、8/29、9/19、10
    /13，共計12×2趟×1815元=43,560元）之計程車車資，共計5
    3,290元(東元醫院3,840+桃園長庚2,960+林口長庚2,930+新
    店慈濟43,560元＝53,290元)，因此，被上訴人得請求106年5
    月4日至同年10月24日往返上開醫療院所之就醫車資合計為5
    3,290元，應予准許；逾此範圍之請求，則不應准許。
  ⒌被上訴人所得請求上訴人損害賠償之精神慰撫金：　
　  按「不法侵害他人之身體、健康、名譽、自由、信用、隱私
　　、貞操，或不法侵害其他人格法益而情節重大者，被害人雖
    非財產上之損害，亦得請求賠償相當之金額」，民法第195
    條第1項前段定有明文。次按慰藉金之多寡，應斟酌雙方之
    身分、地位、資力與加害之程度及其他各種情形核定相當之
    數額。其金額是否相當，自應依實際加害情形與被害人所受
    之痛苦及雙方之身分、地位、經濟狀況等關係決定之（最高
    法院85年台上字第460號民事判決意旨參照）。經查，被上
    訴人因上訴人過失肇事行為受有左側股骨閉鎖移位性骨折、
    左側第4、5掌骨閉鎖移位性骨折、頭部外傷併蜘蛛網膜下出
    血及左眉深裂傷1公分、下唇深裂傷5公分、左側眼眶骨、上
    頷骨閉鎖性骨折、左胸肺挫傷內出血併第6、7、8肋骨閉鎖
    性骨折、臉部及四肢多處挫擦傷等傷害，精神上受有相當之
    痛苦，被上訴人請求上訴人賠償非財產上之損害，自屬有據
    。本院審酌上訴人為大學畢業，職業從商，105年所得為1,7
    70,862元，106年所得為1,960,424元，107年所得為2,224,8
    36元，108年所得為1,484,770元，109年所得為580,050元 
    名下有房屋、土地等不動產、汽車2輛，財產總額10,220,61
    5元；被上訴人為大學畢業，從事科技業，105年所得為2,24
    6,606元，106年所得為2,715,967元，107年所得為3,305,30
    5元，108年所得為2,976,079元，109年所得為2,337,597元 
    名下有房屋、土地等不動產、汽車1輛，財產總額11,221,90
    1元，業經兩造於刑事案件警詢時陳明在卷，復有兩造稅務
    電子閘門財產所得調件明細表在卷可稽（見新竹地檢署106
    偵7099卷第4頁、第12頁受詢問人欄之記載及本院卷㈠第319-
    339頁、第341-409頁），參酌上訴人駕駛自用小客車，行經
    閃光紅燈表示「停車再開」之交岔路口，未先停止於交岔路
    口前，讓幹道車優先通行後認為安全時，方得續行，疏未注
    意貿然前行，致撞及被上訴人之過失程度、被上訴人所受前
    開傷害須專人接送6個月之程度，其所受之痛苦等一切情狀
    ，認被上訴人請求1,000,000元之慰撫金數額，尚嫌過高，
    認以500,000元為適當，逾此數額之請求，尚屬無據，不應
    准許。
  ⒍被上訴人所得請求上訴人損害賠償之財物損失：
　⑴按因故意或過失不法侵害他人之權利者，負損害賠償責任；
    又汽車、機車或其他非依軌道行駛之動力車輛，在使用中加
    損害於他人者，駕駛人應賠償因此所生之損害；民法第184
    條第1項前段、第191條之2分別定有明文。又不法毀損他人
    之物者，被害人得請求賠償其物因毀損所減少之價額，民法
    第196條定有明文。又物被毀損時，被害人除得依民法第196
    條請求賠償外，並不排除民法第213條至第215條之適用；依
    民法第196條請求賠償物被毀損所減少之價額，得以修復費
    用為估定之標準…被害人如能證明其物因毀損所減少之價額
    ，超過必要之修復費用時，就其差額，仍得請求賠償（最高
    法院77年度第9次民事庭會議決議參照）。而損害賠償之目
    的在於填補所生之損害，其應回復者，係損害事故發生前之
    應有狀態，自應將事故發生後之變動狀況悉數考量在內，故
    於物被毀損時，被害人除得請求修補或賠償修復費用，以填
    補技術性貶值之損失而回復物之物理性原狀外，就其物因毀
    損所減少之交易價值，亦得請求賠償，以填補交易性貶值之
    損失而回復物之價值性原狀（最高法院104年度台上字第523
    號、93年度台上字第381號民事判決意旨參照）。
　⑵經查，本件車禍既係因上訴人之過失行為所致，並造成被上
    訴人所有之系爭機車受損，揆諸上開規定，被上訴人請求上
    訴人對其負賠償責任，自屬有據。次查，被上訴人於系爭事
    故發生後在106年9月間將系爭機車於未修復之情況下出售予
    第三人盛嘉有限公司，出售價格為15,000元，為系爭機車事
    故後之殘值，且依買方即第三人盛嘉有限公司估價結果，系
    爭機車於正常情況下估價約為58,000元，業據被上訴人提出
    機車買賣合約書附卷為證（見原審重訴字卷第83頁），參以
    第三人盛嘉有限公司為機車批發、零售業者，對於系爭機車
    之估價自有其專業性，再參網路上與系爭機車同為2017年三
    陽機車廠牌，型號悍將六代之中古價格，自43,000元至58,0
    00元不等，足見被上訴人陳報第三人盛嘉有限公司就系爭機
    車之市價約58,000元，並無明顯高估財產價值之情事，尚符
    合一般市場交易行情，應屬合理。況且，系爭機車係以事故
    後殘值之價格出售，惟其經濟價值之減損既經從事機車批發
    零售之嘉盛公司以客觀、專業及業界通常使用之鑑價方法，
    作成上開證明，堪認系爭機車因上訴人前開侵權行為而毀損
    後，其物理性之價值及交易性之價值均受有貶損，致被上訴
    人僅能以15,000元之殘值出售第三人，是被上訴人請求上訴
    人賠償系爭機車毀損所受價值貶損43,000元之損害，尚屬有
    據，應予准許。上訴人辯稱未檢附相關資料以證明等語(本
    院卷㈠第55頁)，顯不足採。
  ⒎被上訴人所得請求上訴人損害賠償之勞動力減損程度及金額
    ：
　⑴按被害人因身體健康被侵害而減少勞動能力所受之損害，其
    金額應就被害人受侵害前之身體健康狀態、教育程度、專門
    技能、社會經驗等方面酌定之，不能以一時一地之工作收入
    未減少即謂無損害。是因勞動能力減少所生之損害，不以實
    際已發生者為限，即將來之收益因勞動能力減少之結果而不
    能獲致者，被害人亦得請求賠償。故所謂減少及殘存勞動能
    力之價值，應以其能力在通常情形下可能取得之收入為標準
    （最高法院96年度台上字第1907號判決意旨參照）。又身體
    或健康受侵害，而減少勞動能力者，其減少及殘存勞動能力
    之價值，不能以現有之收入為準，蓋現有收入每因特殊因素
    之存在而與實際所餘勞動能力不能相符，現有收入高者，一
    旦喪失其職位，未必能自他處獲得同一待遇，故所謂減少及
    殘存勞動能力之價值，應以其能力在通常情形下可能取得之
    收入為標準（最高法院91年度台上字第1823號民事判決意旨
    參照）。再被害人因身體健康被侵害致減少勞動能力之損害
    ，應以被害人受侵害前之身體健康狀態、教育程度、專門技
    能、社會經驗等，於通常情形下可取得之對價為標準估定，
    不能以一時一地之工作收入未減少，或將來其可能因復健、
    職能治療恢復勞動能力，即謂無損害（最高法院104年度台
    上字第1437號判決意旨參照）。是以被害人因減少勞動能力
    所致損害，應綜合考慮被害人受侵害各種狀態、其能力在通
    常情形所可取得報酬等多項因素；並非僅考慮工作收入是否
    減少，也不得遽然推論其傷勢將來必然可痊癒。
  ⑵經查，原審囑託林口長庚醫院鑑定被上訴人是否有因系爭車
    禍事故致勞動能力減損情形，經該醫院鑑定結果略以：「病
    人因左4.5掌股骨折、左骨幹骨折及肋骨、臉部骨折，殘存
    左手背部麻、右鼻樑及身上多處疤痕等症；上開病情依據美
    國醫學會障害指引評估，並綜合病人之賺錢能力、職業、年
    齡等因素衡酌後，調整計算其勞動能力減損12%」等語，有
    該院108年11月14日長庚院林字第1080851154號函暨所附勞
    動能力減損比例計算表等相關資料在卷可憑（見原審重訴字
    卷第280至289頁），上訴人主張被上訴人既有進行復健等治
    療，其所減損之勞動力隨著時間經過而有所改善及提升，請
    求再為鑑定等語（本院卷㈠第56頁），林口長庚醫院函記載
    ：因勞動能力減損之程度可能因個案復原進展而有所變化，
    故本院受理勞動力減損鑑定僅依個案之「現況」進行評定計
    算，且無法評估其預後勞動力減損數值之增減。如認有依本
    件病人現況重新計算勞動能力減損狀況，將依受鑑定人之現
    況及檢查結果，佐以相關文獻計算後綜合評估等語(見本院
    卷㈠第419頁)。被上訴人再行前往林口長庚醫院進行第二次
    勞動能力減損鑑定，林口長庚醫院於111年6月30日長庚院林
    字第1110550539號函覆：「病人於111年6月22日至本院職業
    醫學科門診接受勞動力減損評估，經醫師依其現況施予理學
    檢查、問診並參閱其病歷；綜合上述各項檢查評估，病人因
    左股骨骨幹骨折，左手4、5指掌骨骨折，仍有不耐久蹲，身
    體多處皮膚疤痕等症；上開病情依據美國醫學會障害指引評
    估，並綜合病人之賺錢能力、職業、年齡等因素衡酌後，調
    整計算其勞動能力減損9%」(見本院卷㈠第31頁)。
　⑶按勞動能力之減損，並非以事故發生時病患因此所受一時一
    地之工作收入之損失情狀衡酌，而係以將來之收益因勞動能
    力減少之結果而不能獲致者作為衡量之基準，可知勞動能力
    之減損，應以個案之「過去」(即受侵害前之身體健康狀態
    、教育程度、專門技能、社會經驗等)與「現況」(包含癒後
    之各方面情狀)綜合酌定對於其將來之勞動力影響作為參酌
    評斷之基礎。而本院審酌林口長庚醫院於111年6月22日第二
    次進行鑑定看診之時間及所參酌之病歷資料，距事故發生後
    5年餘，其身體狀態當遠較其前於第一次進行鑑定時穩定，
    其評估結果自應較貼近被上訴人之「現況」；復考量林口長
    庚醫院第二次鑑定係以重新對被上訴人問診、並就被上訴人
    患處另為理學檢查事項，且除參酌被上訴人因左股骨幹骨折
    ，左手4、5指掌骨骨折，仍有不耐久蹲，身體多處皮膚疤痕
    等症狀，復綜合被上訴人賺錢能力、職業、年齡等因素衡酌
    後，調整計算其勞動能力減損，顯見勞動能力之減損除衡酌
    上開因素外，自應考量個案之復原後身體功能現況情形。綜
    上，本件於111年6月22日林口長庚醫院第二次所鑑定後應以
    9%為核定被上訴人勞動能力減損基準，被上訴人106年4月20
    日受傷至111年6月21日則仍以12%為核定被上訴人勞動能力
    減損基準。
　⑷按此，被上訴人係68年10月2日出生，其請求自106年4月20日
    起，迄至勞工強制退休年齡65歲退休時尚有27年之工作時間
    ，就此段期間請求勞動能力減損之損害，應屬可採。再者，
    被上訴人於本件車禍發生時任職於友達光電股份有限公司，
    又被上訴人於104至107年度於該公司任職之全年薪資所得平
    均為每年2,563,410元，固有被上訴人提出之扣繳憑單在卷
    可佐（見原審重訴字卷第90至92頁、第377頁），惟被上訴
    人自行製表陳明：其於104年度至107年度之本薪均為1,680,
    000元，其餘薪資所得來源均屬獎金（見原審重訴字卷第372
    頁），而依前所述，該獎金部分係資方為鼓勵員工並繫於公
    司獲利情形及員工特別工作表現績效而來，非屬固定性、常
    態性之收入，不能單純評價為原告因付出勞動力所應得之對
    價，是於計算本件勞動能力減損之金額時，不應將之計入而
    作為被上訴人勞動能力減損之計算基準，而應以被上訴人於
    本件事故發生時之本薪所得1,680,000元作為計算基準，始
    為適當。準此，被上訴人106年4月20日至111年6月21日共5
    年2月2日，每年因勞動能力減損所受之損害為151,200元（
    計算式：1,680,000×12%＝201,600），106年4月20日至111年
    6月21日共5年2月2日，金額為｛(201,600）×5)＋【(201,600×
    (62/365)】元以下四捨五入｝＝1,008,000＋34,244＝1,042,244
    元。自111年6月22日起，被上訴人每年因勞動能力減損所受
    之損害為151,200元（計算式：1,680,000×9%＝151,200），
    至111年10月18日宣判日（共3月27日）已到期之勞動能力減
    損金額為【(201,600×(117/365)＝64,622元，元以下四捨五
    入】，自111年10月19日起至133年10月1日共21年11月12日
    ，被上訴人每年因勞動能力減損所受之損害為151,200元（
    計算式：1,680,000×9%＝151,200），依霍夫曼式計算法扣除
    中間利息（首期給付不扣除中間利息）核計其金額為新臺幣
    2,279,984元【計算方式為：151,200×14.00000000+(151,20
    0×0.00000000)×(15.00000000-00.00000000)=2,279,984.00
    00000000。其中14.00000000為年別單利5%第21年霍夫曼累
    計係數，15.00000000為年別單利5%第22年霍夫曼累計係數
    ，0.00000000為未滿一年部分折算年數之比例(11/12+12/36
    5=0.00000000)。採四捨五入，元以下進位】。以上1,042,2
    44＋64,622＋2,279,984＝3,386,850元。則被上訴人請求勞動
    能力減損3,386,850元，為有理由，應予准許；逾此範圍之
    請求，則屬無據，應予駁回。
  ⒏原判決關於醫療費用部分其中264,289元（計算式236,502+23
    0+438+400+26,719=264,289），上班勞務損失部分0元，看
    護費用66,000元，兩造均不予爭執。綜上：被上訴人得請求
    上訴人賠償之金額為3,68,387元【計算式：醫療費用277,24
    4元＋醫療用品費用15,155元+交通費部分53,290元+上班勞務
    損失部分0元+精神慰撫金500,000元+看護費用66,000元+財
    物損失43,000元+疤痕修復費用96,000元+勞動能力減損程度
    金額3,386,850元=4,437,539元】。
㈢、上訴人過失責任比例：　　　
　⒈按損害之發生或擴大，被害人與有過失者，法院得減輕賠償
    金額或免除之，民法217條第1項定有明文。此項規定之目的
    在謀求加害人與被害人間之公平，倘受害人於事故之發生亦
    有過失時，由加害人負全部賠償責任，未免失諸過酷，是以
    賦與法院得減輕其賠償金額或免除之職權。法院對於酌減賠
    償金額若干抑或完全免除，應斟酌雙方原因力之強弱與過失
    之輕重以定之（最高法院96年度台上字第2627號裁定意旨參
    照）。
　⒉上訴人雖抗辯被上訴人於行經系爭車禍路口時，完全沒有減
　　速，上訴人在行經該路口之前有減速，原審認定上訴人之過
　　失比例80%實屬過高云云(本院卷㈠第56頁、本院卷㈡第53頁)
    ，經查，系爭車禍事故經本院刑事庭將本件事故送請交通部
    公路總局竹苗區行車事故鑑定會鑑定結果，認上訴人駕駛肇
    事車輛超速行駛，且行經閃光紅燈號誌路口，支線車未暫停
    讓幹道車先行，為肇事主因；被上訴人騎乘機車，行經閃光
    黃燈號誌路口，未減速慢行，小心通過，為肇事次因，行車
    事故鑑定覆議會亦同此見解，有該局行車事故鑑定委員會10
    7年4月30日竹監鑑字第1070080167號函暨所附鑑定意見書及
    該局107年6月22日路覆字第1070061914號函等附於刑事卷宗
    可稽（本院106交易663刑事卷第30-31、44頁）；本院再依
    被上訴人之聲請，將本件車禍送請國立交通大學鑑定結果，
    認上訴人駕駛肇事車輛行經閃光紅燈號誌路口，超速行駛，
    且支線車未暫停讓幹道車先行，為肇事主因；被上訴人騎乘
    機車，行經閃光黃燈號誌路口，未減速慢行小心通過，為肇
    事次因，亦同上認定，有國立交通大學110年1月19日交大管
    運字第1100001134號函暨鑑定意見書在卷可參（見原審竹北
    簡卷第21-25頁）。顯見上訴人超速行駛，且行經閃光紅燈
    號誌路口，支線車未暫停讓幹道車先行，為肇事主因。又依
    目擊證人林永傑於警詢時證稱：其於系爭車禍當日早上7時5
    0分許，因聽到汽車的引擎隆隆聲後，而關注系爭路口，此
    時看到系爭機車(即被上訴人之機車)由高鐵二路由北往南騎
    ，經過路口時有減速，因為系爭機車的煞車燈有亮，就繼續
    往前，在進入路口過半時，我覺得被上訴人是有察覺隘口二
    路由西往東的方向有來車，因為系爭機車的煞車燈又閃了一
    次。此時一台黃色的跑車(即上訴人之汽車)就從隘口二路由
    西往東往高鐵站的方向進入路口，雙方就發生碰撞，我有看
    到系爭機車有往左閃避的動作，但是來不及了，…至於黃色
    的跑車是左前方輪子前受損，…跑車的部份在快撞上時，我
    有聽到跑車的煞車聲，他有煞車，至於系爭機車進入路口有
    減速一次，在發生事故前又煞車了一次等語（本院106交易6
    63號刑事卷第41-42頁），足見被上訴人騎乘系爭機車行經
    路口時，有減速，行至交叉路口一半時有煞車，並無上訴人
    所稱被上訴人完全無減速之情。本院審酌上情，認本件應由
    上訴人負80%之過失責任，被上訴人則應負20%之過失責任，
    則上訴人應賠償原告3,550,031元（計算式：4,437,539元×8
    0%＝3,550,031元，元以下四捨五入）。
㈣、再按保險人依本法規定所為之保險給付，視為被保險人損害
    賠償金額之一部分；被保險人受賠償請求時，得扣除之，強
    制汽車責任保險法第32條定有明文。查被上訴人因系爭交通
    事故，已受領強制汽車責任險理賠金102,500元等情，有新
    光產物保險股份有限公司108年6月25日（108）新產法發字
    第819號函暨所附資料可參（見原審重訴字卷第182-196頁）
    ，兩造就此亦不爭執，參諸上開說明，被上訴人得請求之金
    額應扣除上開領取之保險金，扣除後被上訴人得請求之金額
    為3,447,531元（計算式：3,550,031元－102,500元＝3,447,5
    31元）。
㈤、末按，給付有確定期限者，債務人自期限屆滿時起，負遲延
    責任；給付無確定期限者，債務人於債權人得請求給付時，
    經其催告而未為給付，自受催告時起，負遲延責任；其經債
    權人起訴而送達訴狀，或依督促程序送達支付命令，或為其
    他相類之行為者，與催告有同一之效力、遲延之債務，以支
    付金錢為標的者，債權人得請求依法定利率計算之遲延利息
    ；應付利息之債務，其利率未經約定，亦無法律可據者，週
    年利率為百分之5，民法第229條第1項、第2項、第233條第1
    項前段及第203條分別定有明文。本件被上訴人對上訴人之
    請求，係以支付金錢為標的，未約定利率，且給付無確定期
    限，則被上訴人請求自收受民事陳報㈢狀繕本之翌日起支付
    法定遲延利息，尚無不合。再查，被上訴人將民事陳報㈢狀
    提出於本院後，經上訴人於原審之訴訟代理人委任第三人林
    宏彰於109年4月10日至本院閱覽卷宗，上訴人並於同年5月1
    5日具狀就被上訴人民事陳報㈢狀之內容表示意見，有閱卷聲
    請書及民事答辯㈡暨反訴準備書狀附卷可查（見原審重訴字
    卷第446頁、第453頁），堪認上訴人業已於109年4月10日收
    受被上訴人之民事陳報㈢狀繕本，是被上訴人請求自民事陳
    報㈢狀繕本送達翌日即109年4月11日起至清償日止，按年息
    百分之5計算之遲延利息，為有理由，應予准許。
㈥、綜上所述，被上訴人依民法第184條第1項前段、第193條第1
    項、第195條第1項等規定，請求上訴人應給付被上訴人3,44
    7,531元，及自民事陳報㈢狀繕本送達翌日即109年4月11日起
    至清償日止，按年息百分之5計算之利息之範圍內，為有理
    由，應予准許；逾此範圍之請求，則無理由，應予駁回。從
    而，原審就超過上開應予准許部分，為上訴人敗訴之判決，
    並依聲請宣告假執行，自有未洽，上訴意旨指摘原判決此部
    分不當，求予廢棄改判，為有理由，爰由本院廢棄改判如主
    文第二項所示。至於上開應准許部分，原審為上訴人敗訴之
    判決，並無不合。上訴人仍執陳詞，指摘原判決此部分不當
    ，求予廢棄改判，為無理由，應予駁回。
六、本件事證已臻明確，兩造其餘之攻擊防禦方法及所舉證據，
    經審酌後核與判決結果不生影響，爰不一一論列，附此敘明
    。　　
七、本件原審乃依刑事附帶民事程序所提起，依法免徵裁判費，
    惟本件移送民事庭後有其他訴訟費用支出，爰諭知本件訴訟
    費用之負擔如主文第4項所示。
八、據上論結，本件本訴部分上訴為一部無理由、一部有理由，
    依民事訴訟法第436條之1第3項、第449條第1項、第450條、
    第78條、第79條，判決如主文。。　　
乙、反訴部分：　
壹、程序方面：
  　按訴狀送達後，原告不得將原訴變更或追加他訴，但擴張或
    減縮應受判決事項之聲明者，不在此限，民事訴訟法第255
    條第1項第3款定有明文。上開規定依同法第436條之1第3項
    、第463條，於簡易訴訟第二審程序亦準用之。經查，反訴
    上訴人起訴時聲明原為反訴被上訴人應給付反訴上訴人2,31
    2,800元，並自本起訴狀繕本送達之翌日起至清償日止按年
    息5%計算之利息（原審重訴卷第93頁）；反訴上訴人上訴聲
    明為：⒈原判決不利反訴上訴人部分廢棄、⒉前開廢棄部分，
    反訴被上訴人應給付反訴上訴人2,167,884元，及自108年1
    月15日起至清償日止，按年息5%計算之利息。⒊前開廢棄部
    分之訴訟費用由反訴被上訴人負擔。⒋上訴費用由反訴被上
    訴人負擔。⒌第2項聲明，反訴上訴人願供擔保，請准宣告假
    執行（本院卷㈠第37-38頁），反訴上訴人前開變更，核屬減
    縮應受判決事項之上訴聲明，核與前揭規定相符，應予准許
    ，合先敘明。
貳、實體方面：　　　　　
一、反訴上訴人（即上訴人即原審反訴原告）主張與原審判決記
    載相同茲予引用之。反訴上訴聲明：　　　
　⒈原判決不利反訴上訴人部分廢棄。
　⒉前開廢棄部分，反訴被上訴人應給付反訴上訴人2,167,884元
    ，及自108年1月15日起至清償日止，按年息百分之5計算之
    利息。
　⒊前開廢棄部分之訴訟費用由被上訴人負擔。
　⒋上訴費用由被上訴人負擔。
　⒌第2項聲明，上訴人願供擔保，請准宣告假執行。　　
二、反訴被上訴人主張與原審判決記載相同茲予引用之。答辯之
    聲明：
　⒈反訴上訴人之上訴駁回。
　⒉訴訟費用由反訴上訴人負擔。　　　
三、兩造不爭執事項：
　　本件車禍當時系爭汽車為反訴上訴人之母劉華美所有，系爭
    汽車因本件車禍毀損，劉華美已修復完畢並轉賣予第三人，
    修復費用包含鈑金工資237,500元、底盤工資29,500元、烤
    漆工資221,000元、零件2批各1,348,000元及1,017,800元，
    且劉華美已將系爭汽車因本件車禍毀損所生之損害賠償請求
    權讓與上訴人。
四、本件爭點：
　　上訴人過失責任80%是否太高？
五、法院之判斷：　　
㈠、按因故意或過失，不法侵害他人之權利者，負損害賠償責任
    ；汽車、機車或其他非依軌道行駛之動力車輛，在使用中加
    損於他人者，駕駛人應賠償因此所生之損害，民法第184條
    第1項前段、第191條之2定有明文。次按不法毀損他人之物
    者，被害人得請求賠償其物因毀損所減少之價值，民法第19
    6條定有明文。又物被毀損時，被害人除得依據民法第196條
    請求賠償外，並不排除民法第213條至第215條之適用，依民
    法第196條請求賠償物被毀損所減少之價額，得以修復費用
    為估定之標準，但以必要者為限（例如：修理材料以新品換
    舊品，應予折舊），亦有最高法院77年度第9次民事庭會議
    決議、同院73年度台上字第1574號判決意旨可資參照。
㈡、經查，系爭汽車因本件車禍受損，訴外人劉華美業已支付費
    用將其修復完畢並轉賣予第三人，其修復費用包含鈑金工資
    237,500元、底盤工資29,500元、烤漆工資221,000元、零件
    2批各1,348,000元及1,017,800元等情，業經反訴上訴人提
    出估價單為證（見原審重訴字卷第120至124頁），且據證人
    林盈宏到庭證述：上開估價單所列維修項目與系爭車輛於10
    6年4月22日至其車廠估修之項目差不多等語（見原審重訴字
    卷第315至316頁），堪認該估價單所列各修復項目與系爭車
    輛受損之情形相符，確係屬修復系爭車輛所必要。惟查，系
    爭車輛係於97年3月出廠，有車籍資料附卷可參（見原審重
    訴字卷第158頁），至本件事故發生時（即106年4月20日）
    已有9年3個月之使用期間（未滿1月以1月計，營利事業所得
    稅查核準則第95條第6款參照），本院依行政院公布之固定
    資產耐用年數表及固定資產折舊率表，採定率遞減法計算其
    折舊，即自用小客車耐用年數5年，每年折舊率千分之369，
    但其最後1年之折舊額，加歷年折舊累計額，其總和不得超
    過該資產成本額之10分之9，經核系爭車輛使用年數已逾5年
    ，故以5年計，而系爭車輛修復之零件費用共計為2,365,800
    元，扣除折舊金額後為236,580元（計算式：2,365,800×1/1
    0＝236,580），加計前開鈑金工資237,500元、底盤工資29,5
    00元及烤漆工資221,000元，則系爭車輛之修復費用應為724
    ,580元（計算式：236,580＋237,500＋29,500＋221,000＝724,5
    80）。
㈢、又按損害之發生或擴大，被害人與有過失者，法院得減輕賠
    償金額或免除之，民法第217條第1項定有明文。查反訴被上
    訴人騎乘機車，行經閃光黃燈號誌路口，未減速慢行，小心
    通過，就本件交通事故應有過失，為肇事次因，而反訴上訴
    人駕駛肇事車輛超速行駛，且行經閃光紅燈號誌路口，支線
    車未暫停讓幹道車先行，則為肇事主因，自屬與有過失，且
    反訴被上訴人就本件交通事故應負2成肇事責任、反訴上訴
    人應負8成肇事責任，業經本院認定如前，爰依雙方過失之
    程度，減輕反訴被上訴人賠償金額百分之80，即反訴被上訴
    人應賠償反訴上訴人以上開金額百分之20計算之數額144,91
    6元（計算式：724,580元×20%＝144,916元）。
六、綜上所述，反訴上訴人依侵權行為之法律關係，請求反訴被
    上訴人賠償144,916元，及自民事答辯暨聲請調查證據與反
    訴狀繕本送達翌日即108年1月15日（見原審重訴字卷第93頁
    ）起至清償日止，按年息百分之5計算之利息，為有理由，
    應予准許，逾此範圍之請求，則無理由，應予駁回。原審就
    反訴上訴人上開應准許部分，判決命反訴被上訴人給付，並
    依職權為假執行之宣告，就反訴其他不應准許部分，為反訴
    上訴人敗訴之判決，均核無違誤，反訴上訴人上訴意旨指摘
    原判決不當，求予廢棄改判，為無理由，應予駁回。
七、本件事證已臻明確，兩造其餘之攻擊防禦方法及所舉證據，
    經審酌後核與判決結果不生影響，爰不一一論列，附此敘明
    。
八、據上論結，本件反訴部分為上訴無理由，依民事訴訟法第43
    6條之1第3項、第449條第1項、第78條，判決如主文。。
中　　華　　民　　國　　111 　年　　10　　月　　18　　日
                  民事第二庭審判長    法  官   林南薰
                                      法  官   蔡欣怡
　　　　　　　                        法  官   林麗玉
以上正本係照原本作成。
如不服本判決，僅得以適用法規顯有錯誤為理由逕向最高法院提
起上訴，但須經本院之許可。
提起上訴應於收受送達後二十日內向本院提起上訴狀同時表明上
訴理由；判決宣示後送達前提起上訴者，應於判決送達後十日內
補提理由書狀。並應提出委任律師或具有律師資格之人之委任狀
；委任有律師資格者，另應附具律師資格證書及釋明委任人與受
任人有民事訴訟法第四百六十六條之一第一項但書或第二項所定
關係之釋明文書影本。併繳納上訴裁判費。
中　　華　　民　　國　　111 　年　　10　　月　　18　　日
                                      書記官　郭春慧